【裁判字號】    95,上訴,903
【裁判日期】    950511
【裁判案由】    毀損
【裁判全文】
臺灣高等法院刑事判決                 95年度上訴字第903號
上  訴  人  臺灣基隆地方法院檢察署檢察官
上  訴  人
即  被  告  甲○○
選任辯護人  楊廣明  律師
上列上訴人因被告毀損案件，不服臺灣基隆地方法院94年度訴字
第989號，中華民國95年1月26日第一審判決（起訴案號：臺灣
基隆地方法院檢察署92年度偵字第3882號），提起上訴，本院判
決如下：
    主  文
原判決撤銷。
甲○○毀壞他人建築物，處有期徒刑柒月。
    事  實
一、甲○○係乙○○之胞弟，雙方感情不睦。緣坐落台北縣雙溪
    鄉○○段新寮子小段76地號土地，面積10831平方公尺，原
    係乙○○、甲○○兩兄弟之母親藍品，與其他人共有之土地
    ，藍品之權利為所有權應有部分12分之1；乙○○於民國（
    下同）89年1月間，在該地號土地內占用土地興建水泥建築
    物乙棟（如臺灣基隆地方法院檢察署92年度偵字第3882號卷
    第21頁編號1.照片所示，無門牌號碼，位在台北縣雙溪鄉上
    林村新寮子13號房屋前約6-8公尺處）；嗣藍品於91年2月21
    日，以贈與為原因，將上開與他人共有之土地所有權應有部
    分12分之1，辦理移轉登記為甲○○名下。甲○○於取得該
    土地所有權應有部分12分之1後，屢次要求乙○○拆除上開
    建築物以便植栽未果，竟基於毀損建築物之犯意，於92年9
    月10日10時許（起訴書誤載為92年9月9日，應予更正），未
    經建築物所有權人乙○○同意，擅自僱用不知情之不知名工
    人將之全部拆除，毀壞乙○○所有之上開水泥建築物。嗣經
    乙○○所聘僱之家庭監護工阮氏軒發現，電告乙○○報警查
    獲。
二、案經乙○○訴由台北縣政府警察局瑞芳分局報請臺灣基隆地
    方法院檢察署檢察官偵查起訴。
    理  由
一、訊據被告甲○○矢口否認有毀損建築物犯行，在原審辯稱：
    伊母親告訴伊有跟告訴人乙○○講過，他沒有意見，當時有
    兩位姊姊在場，告訴人沒有表示任何意見，在拆除的時候，
    伊母親有跟到場的警察說拆掉沒有關係云云。在本院辯稱：
    我是依照我母親的意思作這件事情；我們家族有壹個傳統，
    就是長輩怎麼說，晚輩就是怎麼做，我母親認為要拆，就要
    我拆，而且我母親有告訴我，他問過乙○○說這個房子要拆
    ，乙○○沒有講話，我是照我母親的指示去做的，拆屋的工
    人是我母親替我跟他談價，後錢由我付等語。被告之選任辯
    護人則為被告辯稱：被告無毀損故意，被告主張正當防衛，
    被告依刑法第16條之規定得減輕或免除其刑云云；並聲請傳
    喚證人連民雄、藍惠敏、藍惠蘭，以證明：本案關於藍品精
    神狀太究為如何，是否仍有辨識能力，告訴人是否無權占有
    在先，及告訴人當時雖未說話其態度如何等情。惟查：
  (一)臺灣基隆地方法院檢察署92年度偵字第3882號卷第21頁編號
    1.原建築物照片、第21頁編號2.建築物拆除後照片、第22頁
    警方至現場處理照片，雖係被告以外之人審判外之書面陳述
    ；以及證人藍品在警詢、檢察官偵查中所供，雖為被告以外
    之人審判外之言詞陳述；然被告及其辯護人於法院調查證據
    時，均知有第159條第1項不得為證據之情形，而未於本院言
    詞辯論終結前聲明異議，依刑事訴訟法第159條之5之規定，
    得為證據；合先敘明。
  (二)坐落雙溪鄉○○段新寮子小段76地號土地，面積10831平方
    公尺，原係告訴人乙○○、被告甲○○兩兄弟之母親藍品與
    其他人共有之土地，藍品之權利為所有權應有部分12分之1
    ；嗣藍品於91年2月21日，以贈與為原因，將上開與他人共
    有之土地所有權應有部分12分之1，辦理移轉登記為被告甲
    ○○名下；有土地所有權狀影本、土地登記簿謄本、臺北縣
    瑞芳地政事務所93年1月13日北縣瑞地登字第0930000295號
    函及所附土地登記申請書、土地贈與所有權移轉契約書等在
    卷可稽（見偵字第3882號卷第13頁至第18頁，發查字第253
    號卷第13頁至第22頁）。
  (三)本案現場原有建築物雖已全部拆除，而無從再履勘測量。然
    告訴人於89年1月間，在本案雙溪鄉○○段新寮子小段76 地
    號土地內，門牌號碼台北縣雙溪鄉上林村新寮子13號房屋前
    約6公尺處，興建如臺灣基隆地方法院檢察署92年度偵字第
    3882號卷第21頁編號1.照片所示無門牌號碼之水泥建築物乙
    棟，嗣該建築物於92年9月9日10時許，遭人雇工拆除等情，
    業據告訴人指訴綦詳，並有原見建築物及拆除後照片各一張
    在卷可證（見偵字第3882號卷第21頁）；即被告亦供陳確實
    有此情事（見偵字第3882號卷第34頁）。此部分告訴人之指
    述，自屬可信。
  (四)本案現場原有建築物雖無門牌號碼，亦未經保存登記；然告
    訴人於迭次偵審中均已明確指陳：本案現場原有建築物係伊
    所建；復據證人藍惠敏在原審到庭供證：房子是乙○○所蓋
    云云（見原審卷第41頁）；即被告於警詢中亦供陳：沒有任
    何所有權人同意他興建，他（指告訴人）當初說是要蓋給狗
    住的，後來才又擴建的等語（見偵字第3882號卷第8頁背面
    ）。三人對於本案現場建築物係告訴人所建乙節，所供均為
    相符，則本案原有建物係告訴人所建，自可認定。
  (五)關於本案之建物是何人拆除乙節，被告先後陳述：
    1.於92年10月19日警詢時供陳：（問：該房舍是否你所拆毀
      ？何時？如何拆毀？）是我於今（92年9月10日）左右整
      理田園時拆掉的；我僱請怪手來拆除順便整平地面及清理
      蓄水池的；（問：你明知該房舍係乙○○所建何以擅自拆
      除？）於90年12月左右我媽媽要我繼承該筆土地時，雙溪
      鄉建設課告知農地上不得有水泥建築必須拆除，所以我才
      拆的云云（見偵字第3882號卷第7頁背面至第8頁）。
    2.於93年2月26日檢察官偵查中供陳：（問：對於告訴及移
      送意旨有何意見？）我跟告訴人乙○○是親兄弟，本件他
      說遭毀損的房子是我拆的，我拆之前有跟乙○○說，但他
      不理不睬，因為鄉公所的人來說農地要農用，不可以蓋房
      子，而且我打算在上面種果樹，所以我就請工人來把該屋
      拆除；（問：提示建物照片，你拆的是不是這間房子？）
      是；就是照片編號一所示的建築物等語（見偵字第3882號
      卷第33頁、第34頁）。
    3.於93年8月31日檢察官偵查中供陳：有，我確實有將他的
      房子拆掉，我在92年9月10日我叫怪手拆掉；... （問：
      拆屋前有何徵得同意？）沒有，我問過乙○○好幾次，但
      他都不同意云云（見偵續字第22號卷第22頁）。
    4.在原審準備程序中供稱：是我拆的沒錯，但是是我母親同
      意讓我拆等語（見原審卷第14頁）。
    5.被告上揭供述，先後均為一致；且觀諸其內容，均在詳確
      陳明：伊已因繼承（按：實係贈與）而取得本案建物之基
      地，伊為整平地面、清理水池、種植果樹，乃自行或商請
      伊母親出面要求告訴人拆除房屋，告訴人不予置理，伊乃
      自行雇工拆除等語；而從未敘及伊母親本身有「指示」或
      「雇工」拆除之情事。且案外人藍品早於91年2月21日，
      即以贈與為原因，將上開與他人共有之土地所有權應有部
      分12分之1，辦理移轉登記為被告甲○○名下，渠已非土
      地所有權人，何須急於拆除與其渠無關之本案建物？是被
      告在本院所辯：伊是依照伊母親的意思作這件事情云云；
      抑或：伊母親自行雇工拆除等語；均核與其先前在警詢、
      檢察官偵查、原審準備程序之陳述不符，顯係臨訟意圖推
      諉刑責予其老年母親之詞，不足採信。
  (六)本案房屋雖未經保存登記，然係土地之定著物，為單獨之不
    動產，由建造人原始取得其所有權，土地與房屋既為個別之
    不動產，其所有權人各得依法行使權利。告訴人之母親雖為
    長輩，然渠既非本案建築物之所有權人，在法律上仍無代為
    處分，或同意拆除之權。
  (七)證人藍惠敏雖在原審到庭接受交互詰問供證：母親同意要拆
    那房子，有跟我大哥乙○○知會過；母親之前有說甲○○要
    拆房子，有對乙○○說過，乙○○那時沒有說話；因為房子
    擋住車道，所以母親同意房子要拆，告訴人建造房子時，並
    未經大家同意，因家裡的事都是由母親作主，母親同意的話
    ，大家就沒有意見；當時母親之狀況還很好云云（見原審卷
    第40頁、第41頁）。另證人即被告姊姊藍慧蘭於原法院審理
    時亦到庭接受交互詰問具結證稱：我回去的時候，大哥（即
    乙○○）、藍慧敏、甲○○都在場，有談論到房子是否要拆
    ，母親有上去樓上對乙○○說狗屋要拆除，原來那裡是大哥
    說蓋狗屋給狗住，蓋到一半時，三條狗都死掉，然後他就越
    蓋越大間，乙○○說也可當涼亭，但是有牆壁的建築物怎可
    當涼亭；我有跟我母親上樓一起找大哥，我看大哥都沒說話
    等語（見原審卷第42頁）。依二位證人所為故供述，僅足證
    明：本案係被告甲○○要拆房子，渠雖有母親同意拆房子，
    並知告知告訴人要拆屋之事，但告訴人乙○○都沒說話等情
    ；然此等「沒有說話」之情狀，並不等同告訴人有默示同意
    ，亦不足以證明拆除本案建物有經告訴人之同意。
  (八)證人藍品在檢察官於93年2月26日偵查中雖曾供證：後來我
    出面說拆掉也好乙○○聽我說完之後，也說沒關係云云（見
    偵字第3882號卷第37頁）。然查：
    1.該證人藍品在檢察官先前於92年12月1日偵查中即曾供證
      ：92年9月間我於位在台北縣雙溪鄉上林村2鄰新寮子13號
      前之一間鋼筋水泥小房子被甲○○僱工拆掉，我們去報警
      ，但甲○○說是他的，所以警察就不管等語（見發查字第
      253號卷第6頁）。
    2.被告於93年8月31日檢察官偵查中供陳：（問：拆屋前有
      何徵得同意？）沒有，我問過乙○○好幾次，但他都不同
      意云云（見偵續字第22號卷第22頁）。
    3.證人藍惠敏在原審供證：母親之前有說甲○○要拆房子，
      有對乙○○說過，乙○○那時沒有說話云云（見原審卷第
      40頁、第41頁）。另證人藍慧蘭於原法院審理時亦證稱：
      母親有上去樓上對乙○○說要拆除；... 我有跟我母親上
      樓一起找大哥，我看大哥都沒說話等語（見原審卷第42頁
      ）。
    4.證人即到場處理之警員蔡銘良於原法院審理時證稱：我去
      現場是因告訴人報案，被告母親也在場，我問被告母親，
      地是何人的？他母親說是她的，但是要給小兒子甲○○，
      我問她是否同意給甲○○拆，她說房屋要拆掉，我建議要
      經過調解委員會，但是他們還是拆掉等語（見原審卷第39
      頁）
    5.觀諸本案報案之初，證人藍品在檢察官先前於92年12月1
      日偵查中所為供證「前之一間鋼筋水泥小房子被甲○○僱
      工拆掉，我們去報警，但甲○○說是他的，所以警察就不
      管」云云，顯見在拆屋之前，告訴人並未曾同意被告拆房
      子，被告母親亦不知有告訴人同意拆房子之情事，所以才
      去報警；而報警後，被告是抗辯「房子是他的」云云，而
      非「告訴人有同意拆除」等語。基此，自可得見證人藍品
      在檢察官於92年12月1日、93年2月26日先後二次偵查中偵
      查中所為供證，並不一致；且其中有一次供證，顯然不實
      ，亦為當然之理。本院審酌：在案發之初，衡情證人藍品
      之記憶理當較為清晰，且斯時尚未考慮親情及利害關害關
      係，亦未思及串供；再參以：(1)證人藍惠敏、藍慧蘭於原
      法院審理時均已明確證稱：母親之前有說甲○○要拆房子
      ，有對乙○○說過，乙○○那時「沒有說話」云云；而非
      供證：乙○○「也說沒關係」等語；(2)果若拆屋之前告訴
      人已有同意，則被告於拆屋時主張「告訴人已有同意」，
      即可免除一切紛爭，何須再陳明「我問過乙○○好幾次，
      但他都不同意」等語，以資生事端；(3)果若拆屋之前告訴
      人已有同意，則告訴人何需報警處理，到場之警員蔡銘良
      又何需再建議雙方「要經過調解委員會」，以徒生困擾。
      是故證人藍品之上揭二次供證中，應以先前第一次即於92
      年12月1日偵查中所為供證，較為可信；其後於93年2月26
      日第二次偵查中所為供證，應係事後慮及利害，迴護被告
      之詞，不足採信。
  (九)被告在檢察官偵查中雖曾辯稱：鄉公所的人前來告知建物必
    須拆除云云（見偵字第3882號卷第34頁、偵續字第22號卷第
    22頁）。然據臺北縣雙溪鄉公所以93年1月12日北縣雙民字
    第0930000209號函略以：有關貴署來函查詢本所是否曾以函
    文或其他方法通知乙○○或其他共有人須拆除建築物乙案，
    因該期間之承辦人已離職，且經查並無以函文或其他方式通
    知紀錄云云（見偵字第3882號卷第29頁）；被告亦供陳：（
    問：你上述鄉公所的人前來告知建物必須拆除的事情，何人
    知道？）當時是鄉公所建設課的人過來說的，時間我忘記了
    ，不知道是90年還是91年，當時是因為要移轉登記給我，建
    設課的人約我一人前來會勘，確定是否農地農用，當時並沒
    有其他人在場等語（見偵字第3882號卷第34頁）。被告所指
    「鄉公所的人前來告知建物必須拆除」乙節，既已為據臺北
    縣雙溪鄉公所否認，又未能陳明所謂「前來告知建物必須拆
    除」之鄉公所人員姓名以供調查；此部分所辨，自無足採。
  (十)關於本案之行為時間，係上午10時乙節，告訴人、被告雙方
    均無異議。關於本案之行為日期，證人阮氏軒於92年9月15
    日警詢中供稱：我於92年9月9日上午10時左右，在我看護的
    地方我看見有一個人駕駛挖土機在拆房屋云云（見偵字第
    3882號卷第9頁反面；告訴人乙○○於警詢、檢察官偵查中
    亦供陳：92 年9月9日遭甲○○僱怪手拆除等語（見2偵字第
    3882號卷第5頁反面、發查字第253卷第27頁）；然被告則堅
    稱拆除本案房屋之時間係於92年9月10日（見偵字第3882號
    卷第7頁背面、偵續字第22號卷第22頁）；兩者則有差異。
    本院審酌：(1)被告對於本案建物係其經手拆除乙節並未爭執
    ，衡情應無虛偽陳述其拆除日期之必要；(2)本案告訴人得知
    建物被拆毀，係經由證人阮氏軒之告知；證人阮氏軒則係於
    事發數日之後，方至警局製作筆錄，該證人對於他人之作為
    非必關注在意，是其記憶若有錯誤亦在所難免。而被告則係
    對於親身所為，拆除其兄長房屋之重大事件為陳述，衡情較
    無記憶錯誤之理。故上揭陳述中，應以被告所述「92年9月
    10日」，較為可採。
  (十一)被告之選任辯護人雖為被告辯稱：被告無毀損故意云云。然
    本案依被告在迭次偵審中之供述，被告對本案建物係告訴人
    建造且屬告訴人所有乙節，已有明確之認知。再查，被告欲
    進行拆屋前，經警員到場建議：要經過調解委員會調解，但
    被告還是拆掉等情，業據證人即到場處理之警員蔡銘良在原
    審到庭具結供述在卷（見原審卷第39頁）。被告既明知本案
    建物係告訴人所建造，其對於該建物是否得合法使用坐落之
    基地茍有爭執，自應循訴訟途逕以為排除侵害；乃其竟不思
    以合法程序謀求解決，在到場處理之警員極力勸說下，仍執
    意以私人手段逕行拆除，視國家法律如無物，則其有毀損之
    故意，自係灼然可見。被告選任辯護人為被告所辯：被告無
    毀損故意等語，並無足採。
  (十二)被告之選任辯護人雖又為被告辯稱：被告主張正當防衛云云
    。惟按正當防衛必須對於現在不法之侵害始得為之，侵害業
    已過去，即無正當防衛可言。又，刑法第320條第2項之竊佔
    罪，為即成犯，於其竊佔行為完成時犯罪即成立，以後之繼
    續竊佔乃狀態之繼續，而非行為之繼續（最高法院30年上字
    第1040號、66年台上字第3118號判例意旨參照）。查，告訴
    人於89年1月間，在本案地號土地內占用土地興建水泥建築
    物乙棟時，縱使未經權利人之同意，而屬竊占之侵害行為，
    然揆諸上揭說明，其侵害之行為於建築物完成時即已然成立
    ，以後之繼續竊佔乃狀態之繼續，而非行為之繼續，自非屬
    「現在不法之侵害」；被告亦無對之主張正當防衛之餘地。
  (十三)被告之選任辯護人又為被告辯稱：被告依刑法第16條之規定
    得減輕或免除其刑云云。惟按所謂不知法令，係指對於刑罰
    法令有所不知，且其行為不含有惡性而言，最高法院20非字
    第11號著有判例。次查，任何人均不得擅自毀損他人所有之
    物，此為當然之理，亦為週知之事實；而被告係明知本案建
    物係告訴人所有，仍故意拆除等情，已如前述；此種惡性之
    故意犯罪，自非諉罪於其母親之指示，或託言不知法律而得
    減輕或免除其刑責。
  (十四)被告之選任辯護人又為被告聲請傳喚證人連民雄、藍惠敏、
    藍惠蘭。惟查：
    1.傳喚證人連民雄在檢察官偵查中對於藍品之精神狀況已有
      詳確之陳述（見偵字第1077號卷第14頁）。至於，證人連
      民雄所供與後述證人藍惠敏之證言不一，僅係何者所供較
      為可信之證據證明力問題，核無重行調查之必要。
    2.證人藍惠敏、藍惠蘭在原審已明確供證：渠母親之狀況還
      很好，本案係被告甲○○要拆房子，渠母親同意拆房子，
      並知告知告訴人要拆屋之事，但告訴人告訴人乙○○「都
      沒說話」等情。然此等「沒有說話」之情狀，並不等同於
      告訴人有默示同意，亦不足以證明拆除本案建物有經告訴
      人之同意，業經本院敘明如前。至於，告訴人是否無權占
      有在先，核與被告犯罪是否成立無關；「告訴人當時雖未
      說話其態度如何」乙節，則屬於個人心理層面之思考、判
      斷問題，自非無關係之他人所得任意揣測，參諸刑事訴訟
      法第160條之規定，自不宜就此個人心理層面之思考、判
      斷問題訊問證人。
    3.綜上，本院因認選任辯護人又為被告聲請傳喚證人連民雄
      、藍惠敏、藍惠蘭以證明「本案關於藍品精神狀態究為如
      何，是否仍有辨識能力」乙節，係對於已明確之同一待證
      事項聲請重複調查，核屬司法資源之不當使用；況且，「
      本案關於藍品精神狀態究為如何，是否仍有辨識能力」等
      情，核與本案被告是否成立犯罪無關。選任辯護人請求訊
      問證人「告訴人當時雖未說話其態度如何」乙節；則屬不
      當之詰問。爰均不予准許。
  (十五)本件事證明確，被告犯行足堪認定。
二、查，據臺灣基隆地方法院檢察署92年度偵字第3882號卷第21
    頁編號1.原建築物照片所示，本案原建築物為龐大定著於土
    地之工作物，有屋面、水泥砌牆、門窗，窗外有鐵欄桿，顯
    然足以蔽風雨而通出入，且適於人之起居，依最高法院22年
    上字第269號判例意旨，自屬刑法第353條第1項所指之建築
    物。核被告所為，係犯刑法第353條第1項毀損他人建築物罪
    。其雇用不知情之工人為拆除行為，為間接正犯。另查，證
    人藍慧蘭於原法院審理時雖曾證稱：原來那裡是大哥說蓋狗
    屋給狗住云云（見原審卷第42頁）；然在同一庭訊時又供稱
    ：蓋到一半時，三條狗都死掉，然後他就越蓋越大間，乙○
    ○說也可當涼亭，但是有牆壁的建築物怎可當涼亭等語（見
    原審卷第42頁）。顯見告訴人興建本案建築物之初，雖係要
    供作「狗舍」之用，但在興建期中，因所飼養之狗全部死亡
    ，乃變更原先意思擴大興建；再觀諸該建物建築完成後之規
    模，已可供蔽風雨而通出入，而適於人之起居，自屬建物之
    一種；尚難以其建造之初係要供作「狗舍」之用，即認非屬
    刑法第353條第1項所指之建築物；併此敘明。
三、原審據以論罪科刑，固非無見。惟查，原法院審酌被告犯罪
    之動機、手段及所拆除之建物，量處有期徒刑七月，雖尚稱
    允當；然被告犯罪後迄未賠償告訴人所受損害，在原法院審
    判中猶多方飾詞卸責，於本院審理中更諉過予其年老母親，
    絲毫未見悔意，自難認無再犯之虞；原判決逕以「經此教訓
    ，當知警惕，應無再犯之虞，因認其所受宣之刑，以暫不執
    行為適當，併予宣告緩刑三年」，自有未洽。公訴人之上訴
    意旨執以指摘原判決不當，為有理由，應由本院將原判決撤
    銷改判。爰審酌被告犯罪動機、犯罪手段、智識程度、與被
    害人之關係，只知兄弟爭產，不念手足之情，犯罪對被害人
    所生損害，犯罪後未賠償被害人，猶多方飾詞卸責絲毫未見
    悔意之態度等一切情狀，量處如主文所示之刑。
據上論斷，應依刑事訴訟法第369條第1項前段、第364條、第299
條第1項前段，刑法第353條第1項，判決如主文。
本案經檢察官林炳雄到庭執行職務。
中    華    民    國    95    年    5     月    11    日
                  刑事第十庭    審判長法  官  劉景星
                                      法  官  陳志洋
                                      法  官  陳博志
以上正本證明與原本無異。
如不服本判決，應於收受送達後十日內向本院提出上訴書狀，其
未敘述上訴之理由者並得於提起上訴後十日內向本院補提理由書
（均須按他造當事人之人數附繕本）。
                                      書記官  陳嘉文
中    華    民    國    95    年    5     月    15    日
附錄：本案論罪科刑法條全文
中華民國刑法第353條第1項
毀壞他人建築物、礦坑、船艦或致令不堪用者，處 6 月以上 5
年以下有期徒刑。


司法院資訊處製作；財團法人民間司法改革基金會備份。
